【裁判字號】    97,上易,120
【裁判日期】    970513
【裁判案由】    清償借款
【裁判全文】
臺灣高等法院民事判決                 97年度上易字第120號
上  訴  人  天隆旅行社股份有限公司
法定代理人  甲○○
訴訟代理人  黃國鐘律師
被  上訴人  合作金庫資產管理股份有限公司
法定代理人  吳萬順
訴訟代理人  黃士齊
上列當事人間清償借款事件，上訴人對於中華民國96年11月13日
臺灣臺北地方法院96年度訴字第5041號第一審判決提起上訴，經
本院於97年4月29日言詞辯論終結，判決如下：
    主  文
上訴駁回。
第二審訴訟費用由上訴人負擔。
    事實及理由
甲、程序方面：
    按「訴訟繫屬中為訴訟標的之法律關係，雖移轉於第三人，
    於訴訟無影響。但第三人如經兩造同意，得聲請代當事人承
    當訴訟」、「前項但書情形，僅他造不同意者，移轉之當事
    人或第三人得聲請法院以裁定許第三人承當訴訟」，民事訴
    訟法第254條第1項、第2項定有明文。本件原債權人即原審
    原告合作金庫商業銀行股份有限公司（下稱合庫銀行）業於
    民國（下同）96年12月13日將對債務人甲○○之債權移轉予
    被上訴人，有債權讓與證明書、債權讓與公告影本可參（見
    本院卷第63至65頁），是被上訴人聲請承當訴訟，依上開規
    定，應予准許。
乙、實體方面：
一、合庫銀行起訴主張：上訴人應依原法院88年度民執丙字第13
    676號移轉命令，將債務人甲○○對於上訴人薪資債權之1/3
    給付合庫銀行，依甲○○於國稅局之資料可知，其於88年度
    薪資總額為新臺幣（下同）50萬4,000元，則估計其於88 年
    9月至12月薪資應為16萬8,000元，加計89年至94年薪資共計
    351萬4,000元，則迄至94年底止，甲○○應給付合庫銀行11
    7萬1,333元，利息則依法定利率5%計算。又合庫銀行起訴之
    訴訟標的為前開移轉命令中，合庫銀行自甲○○受移轉而對
    於上訴人自88年9月起至96年每月薪資1/3之薪資債權，而本
    案係執行法院為實現合庫銀行私權，以強制執行法上之移轉
    命令移轉甲○○對於上訴人之債權予合庫銀行，由受讓薪資
    債權之合庫銀行向上訴人請求履行債務，並非公司與董事間
    任何訴訟行為，執行法院所為之移轉命令亦非法律行為，合
    庫銀行更非代位甲○○行使債權，此皆與公司法第213條、
    民法第106條無關，則無未經合法送達或未經合法代理之情
    形存在。另合庫銀行據以請求上訴人給付甲○○之薪資，乃
    依據國稅局之所得資料，認定上訴人確實有連續給付甲○○
    薪資之事實，與甲○○是否具備上訴人董事之身分無涉。合
    庫銀行受薪資債權之移轉係因為強制執行合庫銀行對於甲○
    ○之票據債權所得，縱認為合庫銀行之票據債權罹於時效，
    亦係甲○○得否行使時效抗辯，而要求合庫銀行返還利益之
    問題，要與上訴人是否應向合庫銀行履行給付薪資債務無關
    。因而聲明請求上訴人應給付合庫銀行117萬1,333元及如原
    判決附表所示利息等情。原審判命上訴人應給付合庫銀行69
    萬3,067元，及如原判決附表一所示之利息，上訴人不服，
    提起上訴，合庫銀行對其敗訴部分並未聲明上訴，被上訴人
    於承當訴訟後，對其上訴則聲明：(一)上訴駁回；(二)訴訟費用
    除確定部分外，由上訴人負擔。
二、上訴人則以：扣押命令於送達第三債務人後，始發生扣押之
    效力，如未對於第三人為送達，縱使已對債務人為送達，則
    不發生扣押之效力，另移轉命令如欠缺上述之要件亦屬無效
    ，且依據強制執行法第30條之1準用民事訴訟法第47條之規
    定，仍須合法代理，否則難生法律效力。本件支付命令未於
    3個月內合法送達於債務人，依民事訴訟法第515條規定，其
    支付命令失其效力，而扣押命令係由甲○○之妹所代收，不
    能因此認為係代上訴人收受送達，且本件合庫銀行所執之扣
    押命令及移轉命令將「執行債務人」列為「執行第三人」（
    即本件上訴人）之法定代理人，未依公司法第213條及民法
    第106條之規定，由監察人合法代理「執行第三人」，則上
    述二命令因未經合法代理且未合法送達，對於上訴人自不生
    效力。又按債務人於其薪資或其他繼續性給付之債權被扣押
    後，對於發生該債權之基礎法律關係，仍可行使解除權或終
    止權，而使該債權不再繼續發生，遇此情形扣押命令之效力
    亦歸於消滅，債權人應再辦理扣押之手續，又依強制執行法
    第115條第1項規定，扣押命令之效力固及於扣押命令生效時
    已存在之債權，至於將來之債權，除該債權與原扣押債權，
    係基於同一、繼續之法律關係而發生外，應非原扣押命令效
    力之所及，而甲○○於上訴人擔任董事之報酬，並非強制執
    行法第115條所規定相當於薪資之其他繼續性給付，而係依
    據委任契約而生之請求權，然該請求權亦因為甲○○於任職
    上訴人期間，移轉其所持有上訴人股份逾1/2，因董事職務
    遭依法解任而移轉命令因而失效，是合庫銀行欠缺請求之基
    礎等語，資為抗辯，並於本院聲明：(一)原判決不利於上訴人
    部分廢棄；(二)上開廢棄部分，被上訴人在第一審之訴駁回；
    (三)第一、二審訴訟費用由被上訴人負擔。
三、兩造不爭之事實：
    原法院於88年7月29日及同年12月8日分別以北院文88民執丙
    字第13676號核發扣押命令及薪資移轉命令。
四、兩造爭執要旨：(一)原法院88年7月29日之扣押命令及88年12
    月8日之移轉命令對上訴人是否生效？(二)本件列甲○○為上
    訴人之法定代理人是否合法？(三)原法院88年12月8日之移轉
    命令是否已失效？(四)上訴人所為時效抗辯是否有理由？茲分
    述之：
    (一)本件原法院88年7月29日之扣押命令及88年12月8日之移轉
      命令對上訴人己發生效力：
      1.上訴人雖辯稱通知甲○○之通知係由其妹代收，不能認
        代上訴人收受送達云云。惟查，依合庫銀行所提出本院
        88年7月29日扣押命令送達甲○○之回執上固記載由其
        妹代為收受（見原審卷第73頁），然此與上訴人是否收
        受該扣押命令無涉，上訴人前開辯稱顯不足採。
      2.上訴人固另辯稱原法院88年12月8日之移轉命令列甲○
        ○為法定代理人，未由監察人代理，該移轉命令未合法
        送達上訴人，對上訴人不生效力云云。然查，該院核發
        前開扣押命令或移轉命令並非公司法第213條、第223條
        所規定公司與董事間之訴訟或董事為自己或他人與公司
        為買賣、借貸或其他法律行為，亦與民法第106條自己
        代理或雙方代理無涉，該院於前述扣押命令或移轉命令
        列甲○○為上訴人之法定代理人，自無未經合法代理情
        事，上訴人上開抗辯並非可採，堪認該扣押命令及移轉
        命令對上訴人已生效力。
    (二)本件列甲○○為上訴人之法定代理人並無不合：
      1.按扣押之債權因移轉命令由債務人移轉與債權人，其性
        質與民法債權讓與同，故移轉命令生效後，債務人即喪
        失債權主體地位，債權人成為該債權主體，得以該債權
        人之債權人地位行使權利。
      2.查上訴人雖辯稱本件合庫銀行列甲○○為上訴人之法定
        代理人，其訴不合法，且不能補正云云，惟由前述說明
        可知，甲○○於移轉命令生效後即已喪失其債權主體地
        位，故本件合庫銀行請求上訴人給付三分之一薪資，乃
        本其為債權主體地位而為請求，與甲○○無涉，自無公
        司法第213條、223條應由監察人代表公司之情形，上訴
        人前述抗辯當非有據。從而，本件合庫銀行以甲○○為
        上訴人之法定代理人聲請支付命令，法院核發支付命令
        並送達上訴人均屬合法。
    (三)原法院88年12月8日之移轉命令並未失效：
      本件上訴人辯稱甲○○於上訴人處僅領取董事報酬，並非
      領取薪資，且該董事報酬請求權亦因董事解任而移轉命令
      生效云云，並提出90年9月25日股東臨時會決議紀錄及股
      權讓渡明細表為證（見原審卷第51. 52頁），然查該臨時
      會決議錄音報告事項欄雖記載「因原董事長甲○○…轉讓
      其持股超過二分之一，依法解任，由監察人陳志隆召集本
      次股東臨時會」云云，但該決議錄六討論事項，改選董監
      事案，決議：「得票數以甲○○、石淑霞、陳瑛等三人
      較多，依次當選董事石妙一人當選監察人」云云，則甲○
      ○雖因轉讓持股超過二分之一，但其持股仍較多，而繼續
      擔任董事；又，上訴人之上訴狀仍然記載其「法定代理人
      」為「甲○○」，（見本院卷第9頁）；上訴人之公司變
      更登記表亦記載「代表公司負責人」為「甲○○」（見本
      院卷第46-48頁），顯見上訴人之代表人並未變更登記（
      公司法第12條參照）；及上訴人並未能舉證證明甲○○已
      未擔任董事及董事長之職務，其上開辯解，不足採信，且
      查財政部台北市國稅局88年至94年綜合所得稅各類所得資
      料清單（見原審卷第17頁至第23頁）其上記載甲○○於上
      訴人處之所得類別為薪資，上訴人雖辯稱甲○○所領取者
      為董事報酬云云，且其效力及於扣押後甲○○應受及增加
      之給付（強制執行法第115條之1第1項參照）。則本件移
      轉命令之效力，並未喪失，仍然對上訴人發生效力。惟不
      論其名稱後「薪資」或「董事報酬」，於本件均屬「繼續
      性給付之債權」。
    (四)上訴人為時效抗辯，其時效消滅之部分原審已駁回被上訴
      人之訴：
      1.如前所述，移轉命令之性質與民法之債權讓與相同，故
        原法院核發薪資移轉命令後，債權人為扣押債權之受讓
        人，得以債權人之地位，直接向第三債務人求償，亦得
        提起訴訟。而第三人於扣押命令送達時得對抗債務人之
        事由，均得以之對抗債權人，民法第299條第1項已定有
        明文。
      2.上訴人固抗辯稱合庫銀行所執有之本票執行名義未合法
        送達上訴人，且合庫銀行已逾3年未行使而消滅云云。
        惟查，上訴人上開辯稱僅係甲○○與合庫銀行間之抗辯
        事由，並非上訴人得對抗甲○○之事由，上訴人持之對
        抗合庫銀行自非有據。
        按利息、紅利、租金、贍養費、退職金及其他一年或不
        及一年之定期給付債權，其各期給付請求權，因5年間
        不行使而消滅，所謂1年或不及1年之定期給付債權，係
        指基於一定法律關係，因每次1年或1年以下期間之經過
        順次發生之債權而言。查合庫銀行向上訴人請求給付之
        薪資乃1年或不及1年之繼續為給付之債權，其請求權之
        時效自應適用民法第126條規定。合庫銀行係於96年5月
        24日始聲請支付命令，有支付命令聲請狀附卷可參，則
        合庫銀行對上訴人91年5月24日前之薪資請求權已因上
        訴人為時效抗辯而消滅，此部分原審已駁回被上訴人之
        訴，被上訴人未上訴已告確定，已如前述。又由財政部
        臺北市綜合所得稅各類所得資料清單可知，甲○○於91
        年向上訴人領取之薪資為504,000元，92年領取526,800
        元，93年領取618,600元，94年領取628,600元，則甲○
        ○自91年5月24日起至94年12月31日止領取之薪資合計
        為2,079,200元（50,400元÷12個月＝42,000元，
        42,000元÷30＝1,400元，91年6月至12月為42,000元×
        7＝294,000元；91年5月24日至91年5月31日共8日，
        1,400元×8＝11,200元；92年1月1日至94年12月31日止
        領計1,774.000元），以三分之一計算為693,067元（元
        以下四捨五入），此部分因原法院已核發扣押命令及移
        轉命令，上訴人對甲○○之清償不生效力，合庫銀行自
        得請求上訴人給付。
五、綜上所述，本件被上訴人依債權讓與及請求薪資之法律關係
    ，求為判命上訴人給付69萬3,067元及原審附表所示之遲延
    利息，洵屬正當，應予准許，原審判決被上訴人此部分勝訴
    核無不合，上訴論旨，仍執陳詞，斤斤指摘原判決此部分不
    當，聲明廢棄改判，為無理由，應予駁回上訴。
六、本件事證已臻明確，兩造其餘之攻防方法，經審酌後，認與
    判決結果無影響，無庸逐一論述，併此敘明。
七、據上論結，本件上訴為無理由，依民事訴訟法第449條第1項
    、第78條，判決如主文。
中    華    民    國    97    年    5    月    13    日
                  民事第十五庭
                      審判長法  官  林恩山
                            法  官  黃國忠
                            法  官  郭松濤
正本係照原本作成。
不得上訴。
中    華    民    國    97    年    5    月    13    日
                            書記官  方素珍


司法院資訊處製作；財團法人民間司法改革基金會備份。
